【裁判字號】    89,訴,1773
【裁判日期】    900427
【裁判案由】    偽造文書等
【裁判全文】
臺灣板橋地方法院刑事判決                        八十九年度訴字第一七七三號
    公  訴  人  臺灣板橋地方法院檢察署檢察官
    被      告  丙○○
右列被告因偽造文書等案件，經檢察官提起公訴（八十九年度偵緝字第八九二號），
本院判決如左：
    主  文
丙○○明知為不實之事項，而使公務員登載於職務上所掌之公文書，足以生損害於公
眾，處拘役伍拾日，如易科罰金，以參佰元折算壹日；被訴偽造私文書部分無罪。
    事  實
一、丙○○於於八十二年間購得車號ＧＫ─九一八號大貨車後，向原華交通有限公司
    靠行取得行車執照使用。八十五年間，丙○○僱請某不詳姓名之成年司機，駕駛
    此輛大貨車載運貨物營業，而於八十五年七月二十八日上午七時五十五分許，該
    名司機駕駛此輛車號ＧＫ─九一八號大貨車，行經臺北縣鶯歌鎮○○○路一九五
    號前時，因超載廢土遭臺北縣警察局三峽分局鶯歌分駐所警員攔檢後掣單舉發，
    並扣留大牌交由交通部公路局臺北區監理所（下稱臺北監理所）保管。嗣於八十
    六年間，丙○○因欲將車輛出售，明知該車輛之牌照已遭扣管，並未遺失，但因
    欠缺牌照無法辦理過戶，又欲規避違規罰鍰清繳，乃於八十六年二月二十一日，
    向臺北縣警察局蘆洲分局五股分駐所謊報該車牌失竊，而未指定犯人，報請該管
    司法警察機關協助偵查竊盜罪嫌，並於取得遺失證明後，利用不知情之福祐交通
    有限公司人員，向交通部公路局新竹區監理所（下稱新竹監理所）辦理過戶，使
    新竹監理所以該大貨車車牌遺失為由，轉請臺北監理所，由該管承辦之公務員於
    ＧＫ─九一八號車牌大貨車之汽車各項異動登記單上，在其失竊註銷欄內為「繳
    銷」之不實事項登記，新竹監理所再據臺北監理所之遺失登記結果，補發新牌照
    而由福佑交通有限公司領得使用，足以生損害於公眾及監理機關車籍管理之正確
    性。
二、案經臺北縣警察局三峽分局報請臺灣板橋地方法院檢察署檢察官偵查起訴。
    理  由
壹、有罪部分：
一、訊據被告丙○○矢口否認右揭犯行，辯稱：該車可能是其所僱請之司機所開，故
    伊不知道車牌為何不見，八十六年間伊詢問車行如何處理後，伊以為車牌遺失，
    便向警察局申報遺失云云。經查：車號ＧＫ─九一八號大貨車於八十五年七月二
    十七日、二十八日兩度因超載廢土違規行為，為警掣單舉發，並代扣車牌送臺北
    監理所扣管，有違反道路交通管理事件通知單二紙在卷為據；而八十五年七月間
    該輛車號ＧＫ─九一八號之大貨車，係由被告自己管理使用，已據被告於偵查中
    及本院初次訊問中供明在卷（參見臺灣板橋地方法院檢察署八十九年七月三日訊
    問筆錄、本院八十九年十一月十四日訊問筆錄），亦核與證人乙○○所述相符（
    見本院八十九年十二月十二日訊問筆錄）。而被告後補充稱因伊於八十五年間已
    有三部大貨車，故僱用司機駕駛，伊僅偶爾駕駛等語（見本院九十年四月六日訊
    問筆錄），其既仍間有實際之駕駛行為，且該車於八十五年間均仍由被告自行管
    理，如該車車牌因其他司機駕駛中，而有遺失、遭扣牌等情事，被告豈有不知情
    之理？又查：被告於八十六年欲出售該大貨車前，曾向所靠行之車行詢問辦理過
    戶程序，車行業務員亦詳實告知，此據原華交通有限公司業務員乙○○到庭證稱
    ：如果靠行車輛要辦過戶，車行會先檢查車牌是否還在，若是不在時會問明原因
    ，再要求車主依相關程序辦理補發；當時有告知被告先向監理單位查，看有無違
    規扣牌，如無扣牌再去申報遺失等語明確（見本院十二月十二日訊問筆錄）。而
    八十五年七月二十八日ＧＫ─九一八號車牌經警扣取後，即送至臺北監理所存放
    ，被告僅須至臺北監理所依車牌查詢程序查詢，即可查知該車牌遭扣及欠繳罰鍰
    情形，此據臺北監理所以九十年三月二日（六）九○－四五三－一－一九六九號
    函覆本院關於ＧＫ─九一八號車牌遭扣及依車號查詢作業流程在卷甚明，顯見被
    告並未向監理單位查詢車牌有無遭吊扣，其所辯有先向監理機關查詢云云，並不
    足採。且若該車車牌於八十五年七月間確已遺失而不在，被告怎會遲至八十六年
    二月份欲出售該車輛前，始向臺北縣警察局蘆洲分局五股分駐所申報車牌遺失，
    足證其所辯不知車牌被吊扣，並曾先向監理機關查詢云云，均屬卸責之詞，不足
    採信。另查：被告除未查詢車輛有無吊扣情形外，並且直接向警所申報遺失後，
    持遺失證明單，交由福祐交通有限公司至交通部公路局新竹區監理所辦理牌照遺
    失補發，有新竹監理所八九竹監一字第一六三四一號函附之車籍資料在卷為據，
    更足證被告係以謊報遺失，並交由其他監理單位辦理補發新照之方式，規避原監
    理機關對其欠繳罰鍰之清查。此外，更有臺北監理所新領牌照登記、汽車各項異
    動登記單、違規查詢報表、臺北縣警察局蘆洲分局五股分駐所車牌遺失證明單等
    在卷為證，本件事證明確，被告犯行堪以認定。
二、核被告所為，係犯刑法第二百十四條使公務員登載不實罪及第一百七十一條第一
    項之未指定犯人誣告罪。被告利用不知情之福祐交通有限公司人員，以被告自警
    局謊報遺失而取得之車牌遺失證明單，持向新竹監理所申辦遺失補發，而轉由臺
    北監理所公務員為原車牌失竊繳銷之不實事項登記，應論為間接正犯而由被告自
    負正犯之刑責；被告以誣告不特定人竊取車牌之方法、取得遺失證明後使監理機
    關為原牌照遺失繳銷之不實事項登記，此二罪間有方法結果之牽連關係，應依刑
    法第五十五條規定從一重之使公務員登載不實罪處斷。公訴意旨雖僅就被告未指
    定犯人誣告罪部分起訴，惟被告所犯使公務員登載不實罪，與檢察官起訴之未指
    定犯人誣告罪間有牽連犯之裁判上一罪關係，業據論述如前，而為起訴效力所及
    ，本院自應併予審究論處。爰審酌被告為圖規避交通罰責，竟行歧途致罹此刑責
    ，犯後又屢圖矯飾，不知悔悟，及其犯罪手段、所生危害等一切情狀，量處如主
    文所示之刑。又刑法第四十一條業於九十年一月四日經立法院修正通過，並經總
    統於九十年一月十日公布，而於同年一月十二日生效施行，其修正條文為：「犯
    最重本刑為五年以下有期徒刑以下之刑之罪，而受六個月以下有期徒刑或拘役之
    宣告，因身體、教育、職業、家庭之關係或其他正當事由，執行顯有困難者，得
    以一元以上三元以下折算一日，易科罰金。但確因不執行所宣告之刑，難收矯正
    之效，或難以維持法秩序者，不在此限。」「併合處罰之數罪，均有前項情形，
    其應執行之刑逾六月者，亦同」，核與修正前刑法第四十一條相較，修正後條文
    顯較有利於被告，故本件於宣告如主文所示之拘役刑外，並適用修正後刑法第四
    十一條規定，諭知易科罰金之折算標準。
貳、無罪部分：
一、公訴意旨略以：被告丙○○基於概括之犯意，連續於八十五年七月二十七日下午
    七時十分許及同年七月二十八日上午七時五十五分許，駕駛車號ＧＫ─九一八號
    大貨車途經台北縣鶯歌鎮○○路及同鎮○○○路一九五號前，因超載廢土遭台北
    縣警察局三峽分局鶯歌派出所警員攔檢告發，丙○○為規避受罰，竟冒名甲○○
    名義於警員開立之「舉發違反道路交通管理事件通知單」上偽造「甲○○」之署
    押再交還予警員，表示已領收前揭通知單之證明，足以生損害於甲○○本人及道
    路交通管理之正確性，因認被告另涉連續偽造私文書罪嫌云云。
二、按犯罪事實應依證據認定之，無證據不得推定其犯罪事實，又不能證明被告犯罪
    者，應諭知無罪之判決，刑事訴訟法第一百五十四條、第三百零一條第一項定有
    明文。所謂認定犯罪事實之證據，係指足以認定被告確有犯罪行為之積極證據而
    言，該項證據自須適合於被告犯罪事實認定，始得採為斷罪資料。又苟未能發現
    相當證據，或證據不足以證明，自不能以推測或擬制之方法，以為裁判基礎，亦
    分別有最高法院二十九年度上字第三一○五號及同院四十年度台上字第八六號判
    例意旨可資參照。
三、公訴意旨認被告丙○○涉犯偽造私文書罪嫌，無非係以證人甲○○證稱其未曾駕
    駛車號ＧＫ─九一八號大貨車，且被告自承該輛大貨車於八十五年間係由伊自己
    駕駛等為主要論據。惟訊據被告堅決否認有偽造「甲○○」署押簽收舉發單之犯
    行，辯稱：伊於八十三年之前，因僅有ＧＫ─九一八號大貨車，故均係自己駕駛
    ；八十三年以後，因已購有四輛大貨車，故大部分均僱用司機駕駛車，而八十三
    至八十六年間，前後曾經僱請過數十名司機，已不記得八十五年七月係何人駕駛
    ＧＫ─九一八號大貨車等語。經查，被告於八十五年間所有之大貨車已不只一輛
    ，其向原華交通有限公司靠行就有三輛，此據證人乙○○於偵查中證述甚明（見
    臺灣板橋地方法院檢察署八十九年七月十八日訊問筆錄），是被告於檢察官訊問
    時，雖曾承稱當時車輛係伊自己開，沒有僱司機等語，但以大貨車每月應向車行
    繳交定額行費，被告豈有不僱請司機而靠行三部大貨車之理，足認被告所辯伊係
    指八十三年之前由自己駕駛，八十三年之後因有多部大貨車，故僱請司機駕駛等
    語，應非虛言；是其於偵查中所為之答稱，應係誤解檢察官訊問之意思而為，應
    以其於本院訊問中所補充之陳述為可採。又查：被告丙○○係馬來西亞華裔，於
    八十二年十月三日入境，八十三年十一月三日入籍定居，並領得本國國民身分證
    ，有口卡資料影本一紙在卷甚明，故其中文書寫並不流利，此由其於偵、審訊中
    簽名筆蹟，及其於本院八十九年十一月十四日當庭書寫「甲○○」字樣筆蹟可以
    觀之。而核諸卷附之舉發違反道路交通管理事件通知單二紙上「甲○○」之署名
    ，字蹟流利，且與被告丙○○之筆跡在字體、筆劃、結構比對上均明顯不同。而
    該二紙舉發單上「甲○○」字樣係八十五年七月間所寫，其字蹟均較被告於八十
    九年之後之筆蹟流利等情觀之，被告既為馬來西亞華裔，於八十二年後始來臺居
    住，豈會其於八十五年所寫之字蹟竟能較八十九年後所寫之字蹟流利？足見被告
    所辯舉發單上「甲○○」名字非伊簽寫等語，應屬實在。綜上事證，實難僅憑該
    車為被告所有，而證人甲○○未曾駕駛該車，即遽而推論被告有偽造「甲○○」
    署押簽收舉發單之犯行。此外，復查無其他積極證據足證被告涉有公訴人所指連
    續偽造私文書之犯行，此部分公訴意旨所訴犯罪事實既屬不能證明，自應為無罪
    之諭知。
據上論斷，應依刑事訴訟法第二百九十九條第一項前段、第三百零一條第一項，刑法
第二條第一項前段、第二百十四條、第一百七十一條第一項、第五十五條、第四十一
條第一項前段，罰金罰鍰提高標準條例第一條前段、第二條，判決如主文。
本案經檢察官簡美慧到庭執行職務。
中      華      民      國      九十      年      四    月    二十七    日
                                  臺灣板橋地方法院刑事第六庭
                                          法  官  林漢強
右正本證明與原本無異。
如不服本判決，應於判決送達後十日內，向本院提出上訴狀。
                                          書記官  黃大千
中      華      民      國      九十      年      四    月    二十七    日
附錄本件論罪科刑所用法條：
刑法第二百十四條、第一百七十一條第一項
刑法第二百十四條
明知為不實之事項，而使公務員登載於職務上所掌之公文書，足以生損害於公眾或他
人者，處三年以下有期徒刑、拘役或五百元以下罰金。
刑法第一百七十一條
未指定犯人，而向該管公務員誣告犯罪者，處一年以下有期徒刑、拘役或三百元以下
罰金。
未指定犯人，而偽造、變造犯罪證據或使用偽造、變造之犯罪證據，致開始刑事訴訟
程序者亦同。


司法院資訊處製作；財團法人民間司法改革基金會備份。
